【裁判字號】    93,訴,480
【裁判日期】    950522
【裁判案由】    偽造文書等
【裁判全文】
臺灣士林地方法院刑事判決               93年度訴字第480號
公  訴  人  臺灣士林地方法院檢察署檢察官
被      告  辛○○
選任辯護人  葉韋良律師
            黃子恬律師
            陳清進律師
上列被告因偽造文書等案件，經檢察官提起公訴（92年度偵字第
5182號），本院判決如下：
    主  文
辛○○行使偽造私文書，足以生損害於他人，處有期徒刑年陸
月。
    事  實
一辛○○（對外自稱曾順銘，英文姓名為William C. Tseng）取
  得美國國籍，為美國公民。其於西元1994年3 月11日向美國加
  州（California）政府申請登記成立加州普士頓大學（Cali-
  fornia Pushington University），並經美國加州政府註冊立
  案。美國加州政府嗣於西元1998年1 月1 日起將有關私立大專
  及職業學校之業務，移由加州州政府消費者事務署 (Depart-
  ment of Consumer Affairs) 所屬之私立高等及職業教育局(
  Bureau for Private Postsecondary and Vocational Educa-
  tion，下稱BPPVE） 接管，加州普士頓大學於西元1998年1 月
  間向BPPVE 申請更名為美國普士頓大學（AmericanPushington
University），經BPPVE 於西元1999年8 月17日核准美國普士頓
大學立案註冊。辛○○則擔任該校校長。
二辛○○明知在美國教育屬地方政府職權，非聯邦政府管理事項
  ，美國普士頓大學獲核准開設之研究課程僅限宗教及中醫，雖
  可授予學位，然依加州教育法之規定，美國普士頓大學僅係「
  非私立私人性質之進修教育機構」，不得對外宣稱為「私人高
  等教育機構 (private postsecondary education institution
   )」，且所開設之研究課程，不得解釋為加州政府或BPPVE 已
  對該研究課程做成評估 (evaluation) 、承認 (recognition
  )、 鑑定 (accreditation)、核准 (approval) 及保證(endor
  -sement)，亦即美國普士頓大學雖名為「大學」，然性質上與
  臺灣之大學不同，且明知美國普士頓大學並未經夏威夷美洲大
  學（America University of Hawaii，下稱美洲大學）授權為
  該校在臺灣地區招生之代理人，及美洲大學非美國教育部承認
  之大學，竟基於意圖為自己不法所有之概括犯意，利用國人不
  瞭解美國教育制度、法規，及不知美洲大學未授權美國普士頓
  大學為其臺灣地區招生代表，而於民國86年間，藉由其不知情
  之叔叔曾七朗之妻林秀月任登記負責人之碧昌有限公司（址設
  台北市士林區○○○路○ 段39號1 樓）、於民國87年間起至90
  年間藉由其不知情之弟曾俊輝任登記負責人之碧芝昌有限公司
  （址設台北市○○區○○路2 段381 號2 樓）為聯絡處，在中
  華民國境內辦理美國普士頓大學、美洲大學在台招收學生授課
  之業務，並由其本人及所雇用不知情之寅○○、丙○○、張源
  玲（原名張詩玲）、李沅澤（原名李福寶）等人，分別在台北
  、台中、高雄等處擔任向洽詢者介紹美國普士頓大學及美洲大
  學、出示美國普士頓大學簡介目錄，暨收取學費、刊登招生廣
  告、印製招生簡章等招生事宜，隱瞞美國普士頓大學僅係「非
  私立私人性質之進修教育機構」，並非「私人高等教育機構」
  情事，對外佯稱美國普士頓大學，係經美國『教育部』承認之
  私立美利堅大學聯盟（American University Union） 之學校
  ，美洲大學係經美國教育部承認之私立大學，且將申請就讀美
  國普士頓大學學士班者之資格限定為經我國教育部認可之高中
  、高職、專科畢業，申請就讀美國普士頓大學碩士班之資格限
  為經我國教育部認可之五專、三專、二專、大學畢業，申請就
  讀美國普士頓大學博士班者則限為經我國教育部認可之碩士畢
  業，製造取得美國普士頓大學學士、碩士及博士學位者，相當
  於取得我國大學學士、碩士及博士學位之假象，另訛稱取得美
  國普士頓大學東方醫學研究所博士學位者，美國普士頓大學將
  申領加州政府教育部核發教授證書，該證書為世界各國政府所
  承認，可至世界各國大專院校任教，另對部分洽詢之學生訛稱
  ，臺灣目前雖不承認美洲大學及美國普士頓大學之學位，但嗣
  後將承認，或訛以待臺灣加入世界貿易組織（WTO） 後美國普
  士頓大學及美洲大學之學位即會被承認云云，另為取得學生信
  賴，辛○○竟基於行使偽造私文書之犯意，明知美國普士頓大
  學與美洲大學並未締訂建教合作契約，竟將不詳人士所偽造美
  洲大學與美國普士頓大學約定建教合作，美洲大學授權美國普
  士頓大學為其在台灣地區招生之代理人等不實內容，並簽上美
  洲大學代表人姓名（以英文簽名，因簽名字跡潦草，無法確認
  所簽為何字，並無證據證明此署押為偽造）之私文書，交予不
  知情之張源玲，以供張源玲掛在牆上，出示予洽詢之乙○○閱
  覽，而認美國普士頓大學與美洲大學間訂有前述合作契約，足
  以生損害於美洲大學、上開契約上所簽之美洲大學代表人、乙○○，而招收學生就讀美國普士頓大學商學、工學、文學、農
  學、法學、中醫及宗教之學士、碩士、博士及招收學生就讀美
  洲大學商學企管、工學、文學、農學及藝術系，並致如附表一
  所示之吳陳正雄、鄭春信、吳淑娟、子○○○、鄧廣波、卯○○等人，及附表二所示之陳青霞（原名李長怡）、乙○○陷於
  錯誤，分別報名參加美國普士頓大學及美洲大學，並繳交如附
  表所示之學費及報名費等費用（遭詐欺而就讀者之姓名及繳交
  之費用，詳如附表一、二所示），上開款項或由寅○○、丙○○等人代為收取，或由學生匯款至辛○○以曾七朗（Chi-Lang
  Tseng )名 義，在美國East West 銀行開立之帳號0000000000
  00 00 00000 帳戶，及以曾俊輝（Chun-Hui Tseng ） 名義，
  在美國Cathay銀行開立之帳號00000000000000000 號帳戶內，
  計辛○○至少詐得5,406,548 元（部分被害人繳交之金額，依
  卷內資料無法確定，故未記入內）。嗣因張源玲等人發覺有異
  ，經由立法委員李慶安召開記者會，經台灣士林地方法院檢察
  署檢察官指揮法務部調查局至前述碧芝昌有限公司搜索，扣得
  如附表三所示之物。乙○○等人始知受騙。
三案經台灣士林地方法院檢察署檢察官自動檢舉偵查後起訴。
    理  由
壹、對公訴人所舉證據之證據能力爭執部分：
一被告辛○○選任之辯護人爭執檢察官所舉下列證據之證據能力
  (一)證人李青霞、乙○○、子○○○、壬○○、寅○○、丁○○
    於檢察官處所為之證詞，證人張源玲、曾俊輝、曾七朗、丙○○分別於調查局、檢察官處所為之陳述，均為審判外之陳
    述，且被告與張源玲有勞資糾紛，而壬○○、張源玲曾以張
    源玲與被告間之勞資爭議向被告勒索1,000 萬元，壬○○、
    張源玲與被告間有怨隙，其2 人之證詞明顯有不可採信之情
    形，當無證據能力。而李青霞為張源玲之女、乙○○為李青
    霞之同學，經由張源玲而入學，子○○○亦是經由張源玲入
    學，李青霞、乙○○、子○○○與張源玲關係密切，而丁○○係受壬○○囑託至美國調查普士頓大學之事，其與壬○○
    關係密切，張源玲與壬○○之證詞既有前揭不可採之處，丁○○、李青霞、乙○○、子○○○之證詞當亦有明顯不可採
    之情形，自均無證據能力。
  (二)書面部分：
    1.駐洛杉磯臺北經濟文化辦事處文化組88年至92年函文，此
      為偵查文書，不得作為證據。
    2.前述駐洛杉磯臺北經濟文化辦事處文化組函文中所附美國
      夏威夷美洲大學資深副校長信函，此信函未經駐外單位認
      證，無法確定是否為有權製作文書之人所為，無證據能力
      。
    3.美洲大學商業行政管理學士、企業行政管理碩士、教育博
      士學位畢業證書、美洲大學與普士頓大學西元1997年1 月
      5 日合約1 份，上述文件均為影本，且來源不明，故無證
      據能力。
二本院對被告之選任辯護人就證據能力爭執之判斷：
  (一)就前述(一)部分：
    1.按被告以外之人於審判外之言詞或書面陳述，除法律有規
      定者外，不得作為證據，刑事訴訟法第159 條第1 項定有
      明文，是被告以外之人於審判外之言詞或書面陳述，除非
      法律別有規定者，否則不得作為證據，亦即除非法律另有
      規定，否則傳聞證據不得做為證據。而刑事訴訟法於第
      159 條之後所定之第159 條之1 、第159 條之2 、第159
      條之3 、第159 條之4 、第159 條之5 條則為第159 條第
      1 項所稱之例外規定，先予陳明。
    2.查證人張源玲、曾俊輝、曾七朗、丙○○於調查局所為之
      陳述，均為審判外之陳述，核亦無符合前述例外規定之情
      形，是其等於調查局所為之陳述，並無證據能力，辯護人
      此部分之爭執，為有理由。
    3.按被告以外之人於偵查中向檢察官所為之陳述，除顯有不
      可信之情況者外，得為證據，刑事訴訟法第159 條之1 第
      2 項固定有明文，惟按證人除未滿16歲者或因精神障礙，
      不解具結意義及效果者外，應命具結；證人依法應具結而
      未具結者，其證言，不得作為證據，刑事訴訟法第186 條
      、第158 條之3 分別定有明文，是證人依法應具結，而未
      具結者，其證詞無證據能力。再參增訂刑事訴訟法第159
      條之1 第2 項之立法理由謂：「現階段刑事訴訟法規定檢
      察官代表國家偵查犯罪、實施公訴，依法其有訊問被告、
      證人及鑑定人之權，證人、鑑定人且須具結，而實務運作
      時，偵查中檢察官向被告以外之人所取得之陳述，原則上
      均能遵守法律規定，不致違法取供，其可信性極高，為兼
      顧理論與實務，爰於第2 項明訂，被告以外之人於偵查中
      向檢察官所為之陳述，除顯有不可信之情況者外，得為證
      據。」，依此立法理由，證人於偵查中向檢察官所為之陳
      述，除須具備「檢察官恪遵法律規定，未有非法取供情事
      」之消極要件外，另須具備「應依法定調查證據之程序，
      使證人到場，告以具結之義務及偽證之處罰，命其具結。
      」之積極要件，始能該當於傳聞證據之例外；亦即，證人
      於審判外陳述所應具備之「必要性」及「可信性」，必須
      在滿足以上情況之下，始能認為已獲致確保，否則其證言
      即無證據能力。查本案公訴人所舉證人張源玲89年4 月12
      日、曾俊輝、曾七朗、丙○○於檢察官處為訊問時，係被
      告辛○○以外之人，其等於刑事訴訟法之評價，乃是證人
      ，而其等前開偵查之內容，檢察官均未依法於供前或供後
      命其等具結，換言之，前開證人於偵查中證述之內容，縱
      令與事實不符，依法亦無須負偽證罪責，其可信性如何，
      容有合理之懷疑，依據前述說明，應認上開證人於偵查中
      之陳述，由於欠缺「依法定程序調查（即具結）」之積極
      要件，均乏證據能力。
    4.至證人張源玲於92年5 月13日、證人李青霞、乙○○、子
      ○○○、壬○○、丁○○於檢察官處所為之證詞，均經具
      結，依前開刑事訴訟法第159 條之1 第2 項之規定，自有
      證據能力。雖辯護人以張源玲、壬○○因張源玲與被告間
      之勞資糾紛，對被告有怨隙，李青霞、乙○○、子○○○
      、丁○○分別與壬○○、張源玲有前揭關係，而認其等於
      檢察官處具結所為之證詞，有顯有不可信之情況云云，然
      查刑事訴訟法第159 條之1 第2 項所稱之「顯有不可信」
      ，乃指如該條立法理由所載之「檢察官原則上均能遵守法
      律規定，不致違法取供」而言，辯護人所稱之上揭理由，
      核屬證據證明力之問題，非刑事訴訟法第159 條之1 第2
      項所稱「顯有不可信」之情形，既查無證人張源玲於92年
      5 月13日、證人李青霞、乙○○、子○○○、壬○○、丁○○於檢察官處所為之經具結之證詞，有顯有不可信之情
      況，依刑事訴訟法第159 條之1 第2 項之規定，當有證據
      能力，辯護人此部分之爭執，核無理由。
    5.按證人現為被告之5 親等內之血親，得拒絕證言；有第
      180 條第1 項情形而不拒絕證言者，不得令具結，92年2
      月6 日修正公布（於同年9 月1 日施行）前之刑事訴訟法
      第180 條第1 項第1 款、第186 條第4 款分別定有明文。
      查證人寅○○為被告之表弟，業據證人寅○○於本院審理
      時述明（參本院95年3 月9 日筆錄），屬5 親等內之血親
      ，依修正前刑事訴訟法之規定，自不得令其具結，是檢察
      官於修正刑事訴訟法施行前之92年5 月13日訊問證人寅○○時未令具結，符合當時施行之刑事訴訟法之規定，且其
      在檢察官處之陳述，又無「顯有不可信」之情形，依前述
      4.之說明，本院認寅○○於偵查中之證詞，有證據能力。
  (二)就前述(二)1.、2.部分：
    按下列文書得為證據：一除顯有不可信之情況外，公務員職
    務上製作之紀錄文書、證明文書。二除顯有不可信之情況外
    ，從事業務之人於業務上或通常業務過程所須製作之紀錄文
    書、證明文書。三除前2 款之情形外，其他於可信之特別情
    況下所製作之文書，刑事訴訟法第159 條之4 定有明文。查
    駐洛杉磯臺北經濟文化辦事處文化組，及美國夏威夷美洲大
    學資深副校長之所以製作公訴人所舉為證據之前揭函文及信
    函，乃因檢察官經由剪報得知有本件犯罪嫌疑，指揮調查局
    偵辦，因普士頓大學有無經美國核准立案、核准之期限、該
    校之性質等均應向美國官方查詢，無法如同一般案件，調查
    局或檢察官可逕向主管機關查詢，或直接傳喚證人訊問，故
    調查局經由教育部函請駐洛杉磯臺北經濟文化辦事處文化組
    向美國官方查詢，上開函文即為駐洛杉磯臺北經濟文化辦事
    處文化組人員依查詢所得函覆等情，業據證人即自民國83起
    至92年上半年止，為教育部派駐洛杉磯臺北經濟文化辦事處
    ，擔任文化組文化秘書之辰○○於本院審理時結證在卷（參
    本院95年3 月9 日審理筆錄）。查駐洛杉磯臺北經濟文化辦
    事處文化組人員與被告並不認識，又無怨隙，其為上開查詢
    ，係應教育部之指示，是於製作其查詢所得答覆之函文時，
    當無偏頗，或匿飾增減之虞，上開函文之文書，核屬刑事訴
    訟法第159 條之4 第3 款規範之「於可信之特別情況下所製
    作之文書」，依該條款之規定，自得為證據。至上述美國夏
    威夷美洲大學資深副校長之信函，係駐洛杉磯臺北經濟文化
    辦事處文化組人員向該副校長查詢時，該副校長函覆之事項
    乙情，亦據證人辰○○於前揭審理期日述明在卷，而駐洛杉
    磯臺北經濟文化組人員係依教育部指示向美國夏威夷美洲大
    學查詢，其當係向得以代表該大學之人查詢，是可信上開信
    函，應係出於夏威夷美洲大學資深副校長之手，從而辯護人
    稱此信函未經駐外單位認證，無法確定是否為有權製作文書
    之人所為，自無理由，再基於前開同一理由，此信函當屬「
    於可信之特別情況下所製作之文書」，依同一條款之規定，
    自得為證據。
  (二)就前述(二)3.部分：
    如前述，刑事訴訟法第159 條之4 為同法第159 條第1 項傳
    聞證據例外得為證據之規定，是該條所稱之文書，當指被告
    以外之人於審判外所為之書面陳述，而辯護人所爭執如前述
    (二)3.之文書並非被告以外之人於審判外所為之書面陳述，而
    係一般之文書證據，自無刑事訴訟法第159 條第1 項之適用
    。而刑事訴訟法就一般之文書證據之證據能力，並無特別之
    規定，另文書影本與原本可有相同之效果（最高法院72年度
    第14次刑事庭會議決議參照），是公訴人所舉如前述(二)3.部
    分之文書，自均有證據能力。
貳、本院認定被告有罪之理由：
一訊據被告辛○○，固坦認伊為美國普士頓大學之校長，自民國
  86年起在台灣招收學生就讀美國普士頓大學及美洲大學，並請
  碧昌有限公司及碧芝昌有限公司協助招生，另雇用寅○○、張
  源玲等人處理招生業務，分別有如附表一、二所示之學生就讀
  美國普士頓大學及美洲大學，並收取如附表所示之費用等情不
  諱，惟矢口否認上揭犯行，辯稱：美國普士頓大學於西元1994
  年即經加州政府核准，依美國法規得授予學位，另伊係受夏威
  夷美洲大學招生代理瑪格麗特之授權在台灣地區進行招生授課
  ，又伊招生時，係稱美國普士頓大學、美洲大學學位為美國所
  承認，惟未為臺灣教育部承認，且未曾向洽詢之學生佯稱該學
  位於臺灣加入WTO 後會被承認云云，另公訴人認被告偽造之美
  國普士頓大學與美洲大學建教合作契約，被告迄至本案偵辦時
  始知有此契約，該契約非被告偽造，被告亦未曾行使過該契約
  ，且事發後經美國普士頓大學調查，始知上開契約係癸○○應
  張源玲之請偽造云云。
二查民國92年間，因台灣士林地方法院檢察署囑託教育部查詢有
  關美國普士頓大學事宜，教育部即函示駐洛杉磯台北經濟文化
  辦事處文化組查證，故駐洛杉磯台北經濟文化辦事處文化組人
  員即依所要查詢之內容，一一向美國加州政府主管私立學校事
  宜之消費者事務署私立高等教育及職業教育局查詢釐清，並將
  所查得之資料以92年度偵字第5182號卷內之駐洛杉磯台北經濟
  文化辦事處文化組函向教育部及台灣士林地方法院檢察署回報
  ，至駐洛杉磯台北經濟文化辦事處文化組民國92年7 月14日美
  洛教92字第143 號函附件五之夏威夷美洲大學Fred Amery信函
  ，則係以駐洛杉磯台北經濟文化辦事處文化組名義，依台灣士
  林地方法院檢察署函詢之問題先以電話與夏威夷美洲大學聯繫
  ，詢問有關美國普士頓大學與夏威夷美洲大學之關係，並期該
  校以書面函覆，上開信函即為夏威夷美洲大學資深副校長Fred
  Amery 之回函等情，業據證人即自民國83起至92年上半年止，
  為教育部派駐洛杉磯臺北經濟文化辦事處，擔任文化組文化秘
  書之辰○○於本院審理時結證在卷（參本院95年3 月9 日審理
  筆錄），是下述駐洛杉磯臺北經濟文化辦事處文化組函及附件
  均為該組人員向美國加州政府主管機關及相關機構查詢所得之
  函文及附件，先予敘明。
三查經駐洛杉磯台北經濟文化辦事處文化組人員向美國加州州務
  卿辦公室查詢有關美國普士頓大學事宜，州務卿辦公室稱：
  American Pushington University（即美國普士頓大學）為非
  營利機構性質，原名為California Pushington University（
  即加州普士頓大學），最初登記日期為西元1994年3 月11日，
  於西元1998年1 月始更名為美國普士頓大學，另美國加州州政
  府消費者事務署於西元1998年1 月1 日始成立「私立高等及職
  業教育局（Bureau for Private Postsecondary and Voca-
  tional Education）」，並接管加州地區私立大專及職業學校
  核可事項。再依美國加州法規之規定，非營利宗教機構每年均
  應向私立高等及職業教育局呈報相關資料，以證實其運作仍為
  非營利宗教性質等情，有駐洛杉磯台北經濟文化辦事處文化組
  民國92年7 月14日美洛教92字第143 號函（參92年度偵字第51
  82號卷第82、83頁）、美國加州政府消費者事務署私立高等及
  職業教育局覆予被告之信函（參91年度他字第595 號卷第90、
  91頁、88年度他字第1198號卷第237 、238 頁）在卷可稽。堪
  認美國普士頓大學前為加州普士頓大學，於西元1994年3 月11
  日即向美國加州政府登記，其為非營利機構性質，依美國法規
  普士頓大學自成立後，每年均應檢具資料向主管機關報備，另
  美國加州州政府消費者事務署於西元1998年1 月1 日始設立「
  私立高等及職業教育局」，接管加州地區私立大專及職業學校
  核可事項。普士頓大學既於西元1994年3 月11日即向美國加州
  政府申請登記，且依法每年需檢具資料報備1 次，而迄至西元
  1998年1 月1 日美國加州政府始成立BPPVE 為加州地區私立大
  專及職業學校核可事項之主管機關。是被告辯稱：於民國83年
  （即西元1994年）3 月11日即向美國加州政府申請設立普士頓
  大學，核准效期為1 年1 次等語，應堪採信。公訴人認美國普
  士頓大學迄至1998年8 月17日始經BPPVE 核准立案註冊云云，
  應有誤會。
四再查在美國，教育為地方政府職權，而非聯邦管理事項，因此
  ，加州行政部門中的「教育署 (Department of Education)」
  負責所有公立學校業務，而私人如有意興學，除應該向「州務
  卿辦公室 (Secretary of State Office)」申請營業登記，並
  依所在地地方政府（市政府、或郡）之規定申請營業場所使用
  權外，凡授予高等教育學位之學校，還必須向州政府「消費事
  務署」下，主管加州私立高等教育單位設立及規範的「BPPVE
  」申請核准。如BPPVE 核准文件所示，美國普士頓大學係由一
  「非營利宗教公司 (nonprofit religious corporation )」
  所辦，其所提供之學位課程，如僅限於教導及宣揚宗教教義，
  依據「加州教育法第94739 (b)(6)」所規定，不受須審查校舍
  等法規的限制，但必須每年申報，以確定其仍維持「非營利宗
  教公司」身分，這類學校雖可授予學位，但依「加州教育法」
  規定，不得以「私人高等教育機構 (private postsecondary
   education institution) 」對外宣稱及廣告，此係其與一般
  私人高等學府最大的不同。依加州政府所核准美國普士頓大學
  之文件上確有School Code 0000000 之字樣，文件上亦條列該
  校核發之學位或證書 (diplomas, and/or certificates)為：
  Diploma of Oriental Medicine；Diploma of Religion ；
  Bachelor of Oriental Medicine ；Bachelor of Religion；
  Master of Oriental Medicine ；Master of Religion （ 按
  即中醫及宗教證書、中醫學士、碩士及宗教學士、碩士之證書
  ）。惟BPPVE 亦聲明：「條列此幾項課程並不應被有意解釋為
  加州政府或BPPVE 對這些課程曾作評估、承認、認可、批准、
  或保證，否則即是違法之行為 (unlawful) 。而該校亦不得以
  「私立高等教育機構 (private postsecondary education
  insti- tution)」對外宣稱及廣告，否則是錯誤及誤導
   (misleading
   )。再美國普士頓大學所開設之研究課程僅限宗教及中醫，上
  開研究課程，不得解釋為加州政府或BPPVE 已對該研究課程做
  成評估、承認、鑑定、核准及保證，任何機構不得以明示、暗
  示或任何方式為此陳述，但美國普士頓大學得說明或宣傳其為
  「非私立私人性質之進修教育機構」等情，有駐洛杉磯台北經
  濟文化辦事處文化組民國88年8 月30日美洛教（88）字第277
  號、民國88年9 月1 日美洛教（88）字第285 號函、BPPVE 予
  被告之信函及駐洛杉磯台北經濟文化辦事處文化組保防秘書鄒
  求強查證報告附卷可參（見前述5182卷第86～89頁、前開第11
  98號卷第236 ～238 頁），亦堪認定。
五又夏威夷美洲大學未曾聽過William C. Tseng（按即被告），
  亦未曾與之有過接觸，亦不曾與所謂American Pushington
  University（按即美國普士頓大學）接觸過。只有在西元1997
  年時，有位Margaret Shu（瑪格麗特）女士向夏威夷美洲大學
  聲稱在美國有許多來自臺北之人，希望就讀夏威夷美洲大學，
  以取得更高之學位，其希望能仲介該等學生就讀夏威夷美洲大
  學，惟希望夏威夷美洲大學能給付其仲介費，然經夏威夷美洲
  大學拒絕給付仲介學生報酬後，瑪格麗特即未曾再與夏威夷美
  洲大學聯絡過等情，有夏威夷美洲大學資深副校長 (Senior
  Vice President) Fred Amery，於西元2003年6 月19日覆駐洛
  杉磯台北經濟文化辦事處文化組所詢該校與美國普士頓大學關
  係之信函在卷可參（見前述5182號卷第94頁，即駐洛杉磯台北
  經濟文化辦事處文化組民國92年7 月14日美洛教92字第143 號
  函附件五），而夏威夷美洲大學在台灣並未設任何代表機構，
  亦未與任何個人或機構締定契約。夏威夷美洲大學誠摯希望中
  華民國政府能提供聲稱與該校訂定合作契約者之全名及地址，
  以便其提起追訴，另夏威夷美洲大學樂見中華民國政府追訴本
  事件，以禁止該機構續佯稱與夏威夷美洲大學訂有合作契約等
  情，有夏威夷美洲大學副校長 (Vice Chancellor and Presi-
  dent)Henry H. Safavi於西元2000年7 月20日信函1 份在卷可
  參（參前開1198號卷第470 頁）。依上，堪認夏威夷美洲大學
  並未曾與被告及美國普士頓大學聯繫過，亦未與臺灣任何個人
  或機構訂定合作契約，雖於西元1997年間，曾有瑪格麗特表示
  要幫夏威夷美洲大學仲介臺灣之學生，然經夏威夷美洲大學表
  示不會支付瑪格麗特仲介學生之報酬後，瑪格麗特即未再與夏
  威夷美洲大學聯繫過，亦即夏威夷美洲大學未曾授權瑪格麗特
  代理該校招收臺灣之學生至明。雖被告提出署名夏威夷美洲大
  學代理人Margaret Shu於西元1999年5 月1 日致被告，內容為
  「為協助臺灣有興趣就讀夏威夷美洲大學之學生，夏威夷美洲
  大學自西元1997年至2000年聘請美國普士頓大學國際留學服務
  中心負責人校長威廉斯（按即被告）博士為臺灣地區教育行政
  主管兼學生顧問，負責監督學生完成夏威夷美洲大學課程，即
  自本校畢業，並協助學校聘任有資格講師、教授」之證明書（
  見前揭595 號卷第97頁），辯稱：美國普士頓大學確得美洲大
  學授權得在台灣地區招生云云，然查並無證據證明被告提出之
  前開信函，係於西元1997與美洲大學接洽之瑪格麗特所書立，
  又縱令為該瑪格麗特書立，惟查被告自承取得博士學位，又為
  美國普士頓大學校長，足信其學識甚高，社會經驗豐富，當知
  學校代理人之好壞，事涉學校聲譽，是選擇代理人屬學校之重
  要事務，學校必慎重為之，又經應聘為學校代理人者，學校當
  授予相當之證明文件，查美洲大學並未授權瑪格麗特為該校代
  理人，已如前述，瑪格麗特自無法出示任何證明文件予被告，
  以被告之學識經驗，誠不致於瑪格麗特未出示任何美洲大學授
  權文件，及未向美洲大學查詢是否授權瑪格麗特為該校代理人
  之情形下，僅憑瑪格麗特稱為美洲大學之代理人即認瑪格麗特
  得美洲大學之授權，況被告所出具之上開瑪格麗特信函，只有
  瑪格麗特之簽名，無任何美洲大學或該校代表人之印文、校徽
  等物，單憑該信函，實難信美洲大學有授權瑪格麗特為該校之
  代理人，是被告以署名瑪格麗特之上開證明書主張得美洲大學
  代理人瑪格麗特之授權，而在台以美洲大學之名招收學生云云
  ，即屬無據。
六據證人辰○○於本院審理時結證稱：美國普士頓大學可以授課
  及授予學位，但不可對外自稱高等教育學術機構，如同臺灣某
  些基督學院，經內政部許可，可以上課授予學位，但所授之學
  位，不為教育部所承認。另美國學位制度與臺灣不同，在台灣
  學校之學位為中央政府承認，而美國教育部則不處理認可學校
  學位之事項，學位係由各州政府管轄等語（見本院95年3 月9
  日審理筆錄），查辰○○自民國83起至92年上半年止，為教育
  部派駐洛杉磯臺北經濟文化辦事處，擔任文化組文化秘書乙職
  ，已據證人辰○○述明在卷，其經我國教育部派駐美國任駐洛
  杉磯臺北經濟文化辦事處文化組文化秘書長達近10年，對美國
  之教育制度，應有相當之瞭解，是其所述上開有關美國教育制
  度之各語，均堪信為真實。
七另如附表一所示之吳陳正雄、鄭春信、丑○○、卯○○、庚○○、子○○○、戊○○等人分別報名就讀美國普士頓大學宗教
  、中醫或企管之學士、碩士或博士班，並分別繳交如附表一所
  示之學費等情，為被告所自承，並據證人丑○○、卯○○、庚○○、子○○○、戊○○等人分別於偵查及本院審理時結證在
  卷（參91年度他字第595 號卷第173 頁、本院95年1 月11日、
  3 月2 日、3 月16日、4 月21日庭訊筆錄），且有美國普士頓
  大學繳費證明書、美國普士頓大學收據單、美國普士頓大學收
  費表、美國普士頓大學繳費一覽表、天道研究所北、中、南收
  支帳、領據、入學申請書、報名表、學生證、學分成績單、畢
  業證書、通訊錄等在卷或扣案可參（卷證資料詳細頁數參附表
  一所示）。再如附表二所示之李青霞、乙○○，於民國86年間
  經由美國普士頓大學報名就讀美洲大學藝術學系，各繳交如附
  表二所示之學費等情，業據被告陳明，核與證人李青霞、乙○○於偵查及本院結證所述相符（見前開第595 號卷第170 、17
  1 頁及本院95年3 月2 日庭訊筆錄），且有李青霞、乙○○前
  書立之存證信函（見88年度他字第1198號卷第173 、174 頁）
  、註記收取李青霞、乙○○費用之美國普士頓大學收費表（前
  述第1198號卷第44頁）、被告民國86年8 月1 日書立同意李青
  霞分期繳交學費之書面（第1198號卷第71頁）等存卷可徵。另
  上開費用或由寅○○、丙○○等人代收，或由學生電匯至如事
  實欄所載之帳戶乙情，則具證人寅○○、張源玲、丙○○於本
  院結證在卷，復有美國普士頓大學匯入帳號明細、匯出匯款賣
  匯水單、寅○○出具收到報名費及學費之證明在卷可佐（第11
  98號卷第82、85、67、68頁、扣押物編號8 第6 頁），均堪認
  定。
八復查寅○○等人於學生洽詢美國普士頓大學時，有出示美國普
  士頓大學所製作以介紹美國普士頓大學之目錄（American
  Pushington University Profile)，予徵詢之學生閱覽、參考
  ，而該目錄，於「普士頓大學簡介」部分述以「... 1987年3
  月27日經由美國加利福尼亞州教育部94311(D)同意學校更名為
  ..... 」等語，於「校長的話」部分記載「歡迎您來到普士頓
  大學，.... ， 在這世界廣大族群空間裡，高學歷與專業知識
  ，將是您在各界中勝人一籌，出類拔萃的強力推進劑！... 使
  有志入學者都能註冊入學，獲得美國學位。我們使用..... ，
  供學生利用在職進修教育，取得學位。我們已接受美洲大學、
  國際大學..... 等大學主管教務單位委任全權代理輔導學生作
  業。有.... 」 等語，於目錄內並於普士頓大學下加註「加州
  政府教育部SchoolCode#0000000」等情，業據證人寅○○、庚○○於本院審理時結證述明在卷（參本院95年3 月9 日、95年
  4 月21日審理筆錄），暨有美國普士頓大學目錄一冊在卷可參
  （前述第1198號卷第282 ～284 頁）。堪認被告雇用之美國普
  士頓大學在台人員出示予洽詢該校者之美國普士頓大學之目錄
  內，表明上述各情，是閱讀該目錄者，當會認美國普士頓大學
  係經美國加州政府教育部核准，凡就讀者可取得美國學位，且
  取得該校學位，表示具有高學歷與專業知識，另美國普士頓大
  學業經美洲大學主管教務單位委任，而得代理美洲大學招生授
  課，應甚明確。
九再美國普士頓大學招生簡章中，註明美國普士頓大學係經美國
  『教育部』承認之私立美利堅大學聯盟（American University
  Union)之學校，授課方式為學校指定教授或講師直接在台灣地
  區上課，及輔導作業，且將申請就讀美國普士頓大學學士班者
  之資格限定為經我國教育部認可之高中、高職、專科畢業，申
  請就讀美國普士頓大學碩士班之資格限為經我國教育部認可之
  五專、三專、二專、大學畢業，申請就讀美國普士頓大學博士
  班者則限為經我國教育部認可之碩士畢業，而於美國普士頓大
  學東方醫學研究所招收博、碩士之招生簡章中，並註明取得該
  校博士學位證書者，美國普士頓大學將負責申領加州政府教育
  部核發教授證書，該教授證書為世界各國政府所承認，可到世
  界各國大專院校任教等情，有美利堅大學聯盟普士頓大學西元
  1998～1999年招收商學士、工學士、文學士、農學士之招生簡
  章、美利堅大學聯盟普士頓大學西元1998～1999招收商業企管
  碩士、工學碩士、文學碩士、法學碩士、農學碩士之招生簡章
  、美利堅大學聯盟普士頓大學西元1998～1999年招收商業企管
  博士、工學博士、文學博士、法學博士、農學博士之招生簡章
  、美利堅大學聯盟普士頓大學東方醫學研究所西元1998～19
  99年招收學士後教授培植教育中醫藥學、針灸學、傳統醫學碩
  士、博士學位綜合課程招生簡章、美利堅大學聯盟普士頓大學
  東方醫學研究所學士後教授培植教育中醫藥學、針灸學、傳統
  醫學碩士、博士學位綜合課程招生簡章、美利堅大學聯盟普士
  頓大學中醫學院東方醫學研究所傳統醫學西元1999～2000年招
  生簡章、美利堅大學聯盟普士頓大學東方醫學院及東方醫學研
  究所西元2000～2001年招生簡章、普士頓大學宗教學院一貫道
  研究所西元2000～2001年招生簡章、美利堅大學聯盟普士頓大
  學西元1998～1999年中醫博士、針灸博士學位招生簡章附卷可
  佐（參上述1198號卷第150 ～157 、208 ～210 、290 ～292
  、295 ～301 、345 ～350 頁、92年度偵字第5182號卷第26頁
  ），堪認普士頓大學於前述期間確自稱該校係經美國『教育部
  』承認之私立美利堅大學聯盟，招收上述科系之學士、碩士、
  博士班學生，且將申請就讀美國普士頓大學學士班者之資格限
  定為經我國教育部認可之高中、高職、專科畢業，申請就讀美
  國普士頓大學碩士班之資格限為經我國教育部認可之五專、三
  專、二專、大學畢業，申請就讀美國普士頓大學博士班者則限
  為經我國教育部認可之碩士畢業，而於美國普士頓大學東方醫
  學研究所招收博、碩士之招生簡章中，並註明取得該校博士學
  位證書者，美國普士頓大學將負責申領加州政府教育部核發教
  授證書，該教授證書為世界各國政府所承認，可到世界各國大
  專院校任教，此自足使閱覽前述招生簡章者，認美國普士頓大
  學係經美國『教育部』承認之私立美利堅大學聯盟，且依其限
  制之就讀資格，而認取得美國普士頓大學學士、碩士、博士學
  位證書，等同獲取我國經教育部核准設立之大學學士、碩士、
  博士學位，至取得美國普士頓大學東方醫學研究所博士學位證
  書者，一定可取得加州政府教育部核發之教授證書，此教授證
  書為世界各國政府所承認，可至世界各國大專院校任教。被告
  雖辯稱：普士頓大學招生簡章為教務處留學中心處理，非伊負
  責，伊不知內容云云，然查普士頓大學設立之目的，首在招生
  ，被告為美國普士頓大學校長，對普士頓大學作為招生用之招
  生簡章內容，當無不知之理，況依卷附被告自承為其所書寫，
  與普士頓大學在台員工往來之信函內容（附於前述第1198號卷
  第123 ～130 、131 、132 、134 ～137 、143 ～146 頁），
  可悉被告對於美國普士頓大學在台之所有事項均甚關切、涉入
  ，亦表明在台人員所有工作均應向其負責，益堪認被告對美國
  普士頓大學在台所有事項，均知之甚明，且證人寅○○於偵查
  中亦結證稱：美國普士頓大學一切都是被告在決定等語（參上
  述595 號卷第205 頁），從而被告辯稱：不知美國普士頓大學
  招生簡章內容云云，顯為卸責之詞，被告就前述招生簡章之內
  容應知之甚明。查美國普士頓大學非經美國教育部承認，且僅
  得開立前述中醫及宗教之課程，又普士頓大學乃「非私立私人
  性質之進修教育機構」，不得以「私立高等教育機構」對外宣
  稱及廣告，且其性質與我國內「大學」之性質不同，所取得之
  學位，不為我國教育部承認等情，均如前述，且被告於偵查及
  本院審理時自承：美國普士頓大學非美國大學聯盟之學校招生
  簡章會印上開文句，係因普士頓大學已提出加入聯盟之申請，
  另非取得美國普士頓大學畢業證書就可以任教，取得美國普士
  頓大學畢業證書後需向州政府申請教師證書等語（參前述595
  號卷第147 頁反面、本院95年4 月21日筆錄第28、29頁），足
  認美國普士頓大學前述招生簡章中所述前開各情，顯屬虛妄。
  雖被告於本院審理時提出普士頓大學自西元1997年1 月起即加
  入美國大學聯盟之會員證明書（參本院卷二第34～39頁），惟
  被告提出之上開證明書，是否真正，非屬無疑，又若普士頓大
  學於西元1997年1 月起即加入美國大學聯盟，被告何以於檢察
  官訊問時供稱普士頓大學非美國大學聯盟之會員等語？是尚難
  以被告於本院審理時提出來源不清之上開證明書，即認美國普
  士頓大學於西元1997年1 月間即加入美國大學聯盟。另被告辯
  稱：美國普士頓大學自遭調查局查獲後（按即民國89年10月11
  日），即未再招收學生云云，然依證人卯○○、庚○○於本院
  民國95年3 月16日、4 月21日審理時之證詞，及前述招生簡章
  可悉，美國普士頓大學招生應迄至民國90年間，被告所辯於調
  查局查獲即未再招生云云，顯與事實不符，不足採信。
十被告曾告知臺灣目前雖不承認美國普士頓大學及美洲大學之學
  位，但慢慢會承認，於臺灣加入WTO 後該學位即會被承認，另
  向乙○○稱美洲大學得美國教育部承認等情，業據證人張源玲
  、李青霞、乙○○、子○○○分別於本院結證時述明（參本院
  95 年3月2 日筆錄），查證人張源玲與被告間雖有勞資糾紛（
  業據證人寅○○於本院述明在卷），而張源玲為李青霞之母，
  乙○○與李青霞同為美洲大學藝術系之同學，惟證人李青霞、
  乙○○與被告無任何糾紛，其2 人當無自陷偽證之重罪，而誣
  陷被告之理，證人子○○○亦無陷害被告之動機，是其等所述
  應堪採信。再查卯○○、戊○○等學生認為美國普士頓大學之
  地位相當於臺灣之大學，取得美國普士頓大學之學士、碩士、
  博士學位，相當於取得臺灣之大學學士、碩士、博士學位，若
  所唸完美國普士頓大學像讀完補習班，即會考慮是否就讀；丑
  ○○就讀美國普士頓大學以取得碩士、博士學位；而庚○○去
  過美國之普士頓大學，美國普士頓大學位於美國大學城內，其
  認美國普士頓大學即為「大學」，且取得美國普士頓大學之學
  位，係得到學位之光榮，其就讀美國普士頓大學碩士班及博士
  班，係為了取得證書等情，分據證人卯○○、戊○○、丑○○
  、庚○○於本院審理時結證證述綦詳（參本院95年1 月11日、
  3 月16日、4 月21日審理筆錄），再參以如附表一、二所示各
  學生繳交之學費非屬小數目乙情，可稽如附表所示之吳陳正雄
  、鄭春信、李青霞、乙○○、卯○○、戊○○等人，均係認美
  國普士頓大學地位相當於臺灣之大學地位，其等為取得相當於
  臺灣之大學之美國普士頓大學學士、碩士、博士學位，始繳交
  高額學費就讀美國普士頓大學、美洲大學，倘其等知美國普士
  頓大學僅為「非私立私人性質之進修教育機構」，而非其等認
  知之「大學」，其等當無繳交高額學費就讀之理，應堪認定。
  雖證人寅○○證稱：未曾向洽詢之學生稱臺灣現雖不承認美國
  普士頓大學之學位，但於臺灣加入WTO 後，即會承認等語，證
  人卯○○、李沅澤證稱：沒聽過臺灣加入WTO 後即會承認美國
  普士頓大學之學位等語，及被告提出邢馥枝、甲○○、邱登茂
  、曾富清等人之證明書（見第595 號卷第120 ～123 頁），證
  明其等就讀美國普士頓大學時，已明瞭所取得美國普士頓大學
  之相關畢業文憑，並不被中華民國教育部所承認，惟此僅足證
  明被告未對上述卯○○、甲○○等人訛以前開各語，尚難以之
  推翻證人李青霞、乙○○、子○○○等人前述之證詞，而為對
  被告有利之認定，附此敘明。
十一另美國普士頓大學在台灣有招收學生就讀美洲大學，且稱美洲
  大學為美國教育部承認之私立大學，授課方式為委任美國普士
  頓大學指定教授或講師直接在台灣地區上課等情，除有前述證
  人李青霞、乙○○、張源玲、寅○○之證詞外，復有普士頓大
  學國際留學生服務中心華人服務處西元1997～1998年招收美洲
  大學商學企管碩士、工學碩士、文學、農學碩士之招生簡章及
  美國普士頓大學印製美洲大學授權普士頓大學APU 國際留學生
  服務中心提供美洲大學學生入學申請及輔導作業程序之書面資
  料各1 份在卷可參（參第1198號偵卷第246 、303 ～305 頁）
  ，堪認被告確假美洲大學名義招生。
十二再查美洲大學不曾與被告或美國普士頓大學間訂定任何合作之
  協議，已如前述，是88年度他字第1198號卷第228 頁所附內容
  為美洲大學授權美國普士頓大學為其在台灣地區招生之代理人
  ，並由美洲大學代表人簽名之契約影本，當為偽造，應堪認定
  。而證人寅○○於偵查中證稱：原辦公室無美國普士頓大學與
  美洲大學合作之契約，因有人懷疑有無此學校，經告知被告，
  被告才傳真來，只有影本，無正本等語（參前揭第595 號卷第
  205 頁），於本院審理時結證稱：當時美洲大學要招生，伊請
  被告傳真相關文件，幾天後張源玲拿上開契約予伊看等語（見
  本院95年3 月9 日審理筆錄）；證人張源玲則於偵查及本院審
  理時結證稱：上開契約是被告傳真來的，目的要證明有建教合
  作關係（參上述595 號卷第205 頁及本院95年3 月2 日筆錄）
  ，參以張源玲於西元1997年12月間2 次函以學生需瞭解美洲大
  學，而請被告檢送美洲大學之資料等情，有張源玲於西元1994
  年12月19日及12月24日書寫之信函各1 份在卷可參（見第1198
  號卷第131 、133 頁），再佐以被告以美國普士頓大學名義招
  收美洲大學學生，若無相關之美洲大學憑證，如何昭信學生，
  是證人張源玲、寅○○稱上開契約係被告交予張源玲作為招收
  就讀美洲大學之學生使用，應堪信為真實。雖被告所提出癸○○（Robert Huang）之聲明書（見本院卷二第41頁），記載癸○○坦認本件公訴人起訴被告偽造之契約，為癸○○應張源玲
  之請以美國普士頓大學與美洲大學全國聯盟合約書影本加以修
  改偽造，被告並不知情云云，而證人己○○於本院亦證稱：在
  西元2004年9 月或10月時，美國普士頓大學組成調查小組調查
  有關偽造美國普士頓大學與美洲大學間契約之事，癸○○於調
  查會中坦認上開契約及畢業證書為偽造云云（見本院95年3 月
  16日審理筆錄），查己○○等人組成之美國普士頓大學調查小
  組，其調查僅憑癸○○個人之說明，並未詢問其他人或調取其
  他證據等情，亦據證人己○○證述在卷，是美國普士頓大學調
  查小組所調查之結果是否與事實相符，當非無疑。又查張源玲
  之女李青霞亦繳交10餘萬元就讀美洲大學藝術系，已如前述，
  倘張源玲知美國普士頓大學與美洲大學未簽訂合作契約，上述
  合作契約係張源玲指示癸○○偽造，衡諸常情張源玲豈會讓其
  女李青霞繳交10餘萬元，就讀美洲大學？由此堪認癸○○上開
  聲明書所載，顯然不實。是難以癸○○上開聲明書及證人己○○之證詞，而認張源玲出示予不特定學生之上述偽造美國普士
  頓大學與美洲大學間之契約，非被告交付。
十三另張源玲將被告交付之前述偽造美國普士頓大學與美洲大學之
  契約書，出示予查詢美洲大學之乙○○，使乙○○，誤認美洲
  大學確與美國普士頓大學訂立上開契約，當然足以生損害於美
  洲大學、其上所簽美洲大學之代表人、美國普士頓大學及乙○○。雖證人乙○○於本院作證時證稱：有見過88年度他字第11
  98號卷第228 頁契約之花樣及印章之文件掛在牆上，但內容不
  確定等語，然其亦證稱：當時報名美洲大學時，有指牆上之證
  書予伊看，但伊現在想不起是何內容等語，查乙○○既係要為
  報名美洲大學而至美國普士頓大學，美國普士頓大學內之人員
  予其看之文件，衡情當是有關美洲大學之資料，再參以乙○○
  稱在美國普士頓大學所看文件之花樣及印章與88年度他字第11
  98號卷第228 頁偽造契約之花樣及印章相同，堪認乙○○所見
  者，應為前述偽造之契約。是乙○○於本院雖無法明確指出在
  美國普士頓大學牆上所掛之文件即為前述偽造之契約，亦難執
  此為被告未行使該偽造契約之認定。
十四此外，復有證人寅○○、丙○○、張源玲、李沅澤就於臺灣美
  國普士頓大學任職內容之證詞，及所刊登美國普士頓大學之廣
  告、美國普士頓大學畢業證書、美國普士頓大學之函文、碧昌
  有限公司及碧芝昌有限公司基本查詢資料（參前揭第1198號卷
  第26、32～35、405 、406 、86、89、90頁、前述第595 號卷
  第133 、134 頁）等在卷可參，暨扣案如附表三所示除編號12
  、13以外之物可證。
十五至被告辯稱：所收取宗教學院學員之學費，美國普士頓大學僅
  取得3 成，其餘7 成均歸一貫道學院收取等語，即便屬實，亦
  難執之認被告無意圖為自己不法之所有，及無施用詐術之詐欺
  犯行。再被告所招收部分美國普士頓大學及美洲大學之學生，
  不願繼續就學，申請退費，被告予以退費等情，雖有退費資料
  、匯票等在卷可參，然被告施用前開詐術，取得學生繳交之學
  費後，其詐欺犯行即成立，難以嗣後之退費行為，卸其詐欺之
  罪責。
十六綜上所述，被告所辯，洵為卸責之詞，不足採信，其犯行堪可
  認定。本件事證明確，被告犯行洵堪認定，應依法論科。
、論罪科刑：
一核被告意圖為自己不法之所有，施用前開詐術，而取得如附表
  一、二所示被害人繳交之學費部分，係犯刑法第339 條第1 項
  之詐欺取財罪，其利用不知情之張源玲、寅○○、丙○○、李
  沅澤為之，為間接正犯。次按文書影本與原本有相同之效果，
  是被告利用不知情之張源玲將偽造之美國普士頓大學與美洲大
  學合作契約，向洽詢乙○○行使，足生損害於美國普士頓大學
  、美洲大學、其上所簽美洲大學代表人、乙○○部分，係犯同
  法第216 條、第210 條之行使偽造私文書罪，其利用不知情之
  張源玲為之，為間接正犯。公訴人雖認上開契約為被告偽造，
  然並無證據足資認定，依罪證有疑，採利於被告之刑事訴訟法
  原則，自難認上開契約為被告偽造。被告多次詐欺之犯行，時
  間緊接，犯罪構成要件相同，顯係基於概括犯意反覆為之，為
  連續犯，應依連續犯之規定以一罪論，並依法加重其刑。被告
  所犯上開2 罪有方法結果之牽連關係，為牽連犯，應從一重之
  行使偽造私文書罪論處。爰審酌被告利用臺灣地區人民不瞭解
  美國教育制度，不知美國普士頓大學性質，而以英文「univer
  -sity 」文字翻譯之漏洞，為本件詐欺犯行，及其犯罪之手段
  、所得之不法利益，犯後否認犯行等一切情狀，量處如主文所
  示之刑。
二偽造之美國普士頓大學與美洲大學契約正本，並未扣案，且無
  證據證明為被告所有，自無從諭知沒收。又因該契約正本未扣
  案，無從勘驗該正本，以明其上所簽美洲大學代表人之簽名，
  係否為偽造（蓋可能裁剪該代表人於其他文件上簽名，貼於上
  開偽造契約上影印），是其上之簽名，亦無從諭知沒收。另扣
  案如附表三編號13所示之物，雖為被告所有，然與本件犯行無
  涉，自無從諭知沒收，其餘之物，雖部分為被告犯罪所用之物
  ，然均非被告所有，而為美國普士頓大學所有，亦無從諭知沒
  收。
肆、不另為無罪部分：
一公訴意旨另認：被告偽造美洲大學學士、碩士、博士等畢業證
  書之特許文書（按指起訴書證據清單欄第11項所列之美洲大學
  畢業證書，亦即被告選任辯護人對公訴人所舉證據證據能力爭
  執部分一(二)3.所述之美洲大學畢業證書），因認被告亦涉有刑
  法第212 條偽造特種文書罪嫌；另詐騙如附表四所示之人就讀
  美國普士頓大學，而取得如附表四(一)(二)所示之不法利益（此為
  實行公訴檢察官於本院調查時所補充），此部分亦涉刑法第
  339 條第1 項之詐欺罪嫌。
二按犯罪事實應依證據認定之，無證據不得認定其犯罪事實，又
  不能證明被告犯罪者，應諭知無罪判決，刑事訴訟法第154 條
  、第301 條第1 項分別定有明文。而刑事訴訟上證明之資料，
  無論為直接證據或間接證據，均須達於通常一般之人均不致有
  所懷疑，而得確信其真實之程度，始得據為有罪之認定，若其
  關於被告是否犯罪之證明未能達此程度，而有合理之懷疑存在
  ，致使無從形成有罪之確信，根據「罪證有疑，利於被告」之
  證據法則，即不得據為不利被告之認定，此有最高法院76年台
  上字第4986號判例可稽。
三訊據被告矢口否認上揭犯行，就偽造美洲大學畢業證書部分，
  辯以：伊未曾見過該畢業證書，上開畢業證書非伊偽造等語，
  就詐欺部分，則以前詞為辯，並辯稱：檢察官附表四(二)編號7
  、8 之林志賢、林碧春非美國普士頓大學學生，而係由美國普
  士頓大學幫其等代辦留學服務等語。經查：
  (一)公訴人起訴之上揭美洲大學畢業證書，並非扣自碧芝昌有限
    公司，而係由不詳之檢舉人提出附於偵查卷內，並無證據證
    明取自被告處，其來源不明，難認為被告所偽造。此外，依
    本院調查之證據，僅能證明被告就美洲大學僅招得李青霞、
    乙○○就讀美洲大學藝術系，查無就讀美洲大學商業行政管
    理學士、企業行政管理碩士、教育博士之學生，既無商業行
    政管理等學生，被告實無動機偽造上述學系之美洲大學畢業
    證書，是上開美洲大學畢業證書是否來自於被告，更堪啟疑
    。且公訴人亦未舉證證明前揭美洲大學畢業證書係屬偽造。
    從而，尚難僅憑被告曾招收美洲大學學生，及卷內來源不明
    之美洲大學畢業證書，即認該畢業證書為被告所偽造。
  (二)查美國普士頓大學得說明或宣傳其為「非私立私人性質之進
    修教育機構」，且得招收宗教及中醫之學生，已如前述，被
    告招收附表四(一)(二)所示之除附表四(二)編號7 、8 之人就讀美
    國普士頓大學之專科部，並未承諾給予學士、碩士及博士學
    位，自無施用詐術之行為，是其此部分之犯行，與詐欺罪之
    構成要件不侔，自不成罪。另公訴人並未舉證證明附表四(二)
    編號7 、8 之林志賢、林碧春為美國普士頓大學學生，而美
    國普士頓大學另有代辦留學服務，是被告辯稱：該2 人非美
    國普士頓大學學生，而係經由美國普士頓大學幫其2 人代辦
    留學事項，即難謂無據。
  (三)綜上所述，前開部分犯罪不能證明，因檢察官認此部分與已
    起訴且經本院論罪科刑部分，有連續犯（詐欺部分）、牽連
    犯（偽造特種文書部分）裁判上一罪關係，爰不另為無罪之
    諭知。
據上論斷，應依刑事訴訟法第299 條第1 項前段，刑法第216 條
、第210 條、第56條、第339 條第1 項、第55條、罰金罰鍰提高
標準條例第1 條前段，判決如主文。
本案經檢察官林聰良到庭執行職務
中    華    民    國    95    年    5     月    22    日
                  刑事第五庭審判長法  官  朱光仁
                                  法  官  彭洪媛
                                  法  官  江翠萍
以上正本證明與原本無異。
如不服本判決，應於判決送達後10日內，向本院提出上訴狀。
                                  書記官  張茹茵
中    華    民    國    95    年    5     月    26    日
論罪條文：
刑法第216 條、第210 條、第339 條第1 項
刑法第216條
行使第210 條至第215 條之文書者，依偽造、變造文書或登載不
實事項或使登載不實事項之規定處斷。
刑法第210 條
偽造、變造私文書，足以生損害於公眾或他人者，處五年以下有
期徒刑。
刑法第339 條第1 項
意圖為自己或第3 人不法之所有，以詐術使人將本人或第3 人之
物交付者，處五年以下有期徒刑、拘役或科或併科1000元以下罰
金。


司法院資訊處製作；財團法人民間司法改革基金會備份。
